【裁判字號】    96,易,3311
【裁判日期】    970918
【裁判案由】    詐欺
【裁判全文】
臺灣臺中地方法院刑事判決              96年度易字第3311號
公  訴  人  臺灣臺中地方法院檢察署檢察官
被      告  辛○○
            庚○○
上2人共同
選任辯護人  曹宗彝律師
上列被告因詐欺案件，經檢察官提起公訴（95年度偵字第23843
號、第25487號），本院判決如下：
    主    文
辛○○、庚○○均無罪。
    理    由
一、證據能力之說明：
    按被告以外之人於審判外之言詞或書面陳述，除法律有規定
    者外，不得作為證據；又被告以外之人於審判外之陳述，雖
    不符前4條之規定，而經當事人於審判程序同意作為證據，
    法院審酌該言詞陳述或書面陳述作成時之情況，認為適當者
    ，亦得為證據。當事人、代理人或辯護人於法院調查證據時
    ，知有第159條第1項不得為證據之情形，而未於言詞辯論終
    結前聲明異議者，視為有前項之同意，刑事訴訟法第159條
    第1項、第159條之5分別定有明文。查被告辛○○、庚○○
    之選任辯護人於本院行準備程序時雖主張證人即告訴人丁○○、壬○○、甲○○及證人己○○於警詢中之陳述，係審判
    外之陳述，認無證據能力等語，惟嗣於本院審理時已表明同
    意作為證據，本院審酌該等言詞陳述作成時之情況，並無不
    法取證情事，作為證據，應無不當，且被告及其選任辯護人
    對於下列本院所引用之其他各項證據之證據能力，於言詞辯
    論終結前，均無何異議，依前開說明，該等人證、書證，均
    有其證據能力，自均得為證據。
二、公訴意旨略以：被告辛○○（即庚○○之胞弟）、庚○○（
    即乙○○之前妻）與乙○○（通緝中，待緝獲另結）共同意
    圖為自己不法之所有，自民國（下同）95年2月至8月間止，
    在臺中巿西區○○路○段101號8樓其等所經營及任職之「私
    立育士成林文理短期補習班」（下稱育士成林補習班）處，
    分別或共同向證人即告訴人丁○○、壬○○、甲○○等人佯
    稱，伊等在泰國有投資名為CRAFTSMAN之工廠，泰國為開發
    中國家人力成本及原物料建材便宜，伊等有特殊管道可以拿
    到泰國政府發包興建勞工宿舍等工程（下稱泰國投資案），
    且出示該工程與泰國政府簽署之備忘錄等予證人丁○○、壬○○、甲○○等人觀看，並極力遊說證人丁○○、壬○○、
    甲○○合作投資，允諾若投資可以短期內回收成本，出具合
    作協議書予證人丁○○、壬○○、甲○○等人觀看，且安排
    證人丁○○、壬○○、甲○○等人前往泰國參觀上開工廠，
    致證人丁○○、壬○○、甲○○等人因見乙○○等所經營之
    育士成林補習班成效良好，且前往泰國參觀而陷於錯誤，證
    人丁○○因而陸續交付新臺幣（下同）225萬元、證人簡建
    烽交付720萬元、甲○○交付838萬元，被告庚○○、辛○○
    及乙○○等3人亦簽發本票及支票分別交付證人丁○○、壬○○、甲○○等人收執供擔保，迄被告乙○○所簽發之第1
    張支票退票，證人丁○○、壬○○、甲○○等人始知受騙，
    因認被告庚○○、辛○○2人與被告乙○○共同涉犯刑法第
    339條第1項之詐欺取財罪嫌。
三、本件公訴人認被告庚○○、辛○○2人共同涉犯刑法第339條
    第1項之詐欺取財罪嫌，無非係以被告辛○○、庚○○2人於
    偵查中之供述、證人己○○於警詢時之證述；證人丁○○、
    壬○○、甲○○於偵查中之證述及有被告乙○○名片、合作
    協議、支票及退票理由單、股東往來協議書、本院95年度抗
    字第384號裁定等影本附卷可稽，為其論罪之依據。
四、訊據被告辛○○、庚○○均堅決否認有何詐欺取財之犯行，
    被告辛○○辯稱：伊原為前開育士成林補習班之掛名負責人
    ，從未向證人丁○○、壬○○、甲○○等人遊說出資前開泰
    國投資案，且伊對前開泰國投資案一點都不瞭解，而伊投資
    該投資案的錢都是交給伊胞姊即被告庚○○處理，伊也是被
    害人，實無詐欺犯行等語；被告庚○○辯稱：其前夫即被告
    乙○○當時係育士成林補習班之實際負責人，證人丁○○、
    壬○○、甲○○都是跟被告乙○○往來，其與該等證人並無
    往來，亦無向該等證人遊說出資參與前開泰國投資案，被告
    乙○○也有跟其借錢，亦無法還錢，其受被告乙○○遊說繼
    續投資並追加金額，被告乙○○共欠其1千多萬元，因被告
    乙○○說錢可以賺回來，當時其相信該投資案獲利很高，故
    其也是被害人，其不需要詐欺證人丁○○、壬○○、甲○○
    的錢，並無詐欺取財犯行等語。
五、按犯罪事實應依證據認定之，無證據不得認定犯罪事實。又
    不能證明被告犯罪者，應諭知無罪之判決，刑事訴訟法第15
    4條第2項、第301條第1項前段分別定有明文。再者，認定不
    利於被告之事實，須依積極證據，苟積極證據不足為不利於
    被告事實之認定時，即應為有利於被告之認定，更不必有何
    有利之證據；另告訴人之告訴，係以使被告受刑事訴追為目
    的，是其陳述是否與事實相符，仍應調查其他證據以資審認
    ；又認定犯罪事實所憑之證據，雖不以直接證據為限，間接
    證據亦包括在內；然無論直接或間接證據，其為訴訟上之證
    明，須於通常一般之人均不致於有所懷疑，而得確信其為真
    實之程度者，始得據之為有罪之認定，最高法院著有30年上
    字第816號、52年台上字第1300號、76年台上字第4986號判
    例可資參照。復按刑法第339條第1項詐欺取財罪之成立，以
    意圖為自己或第三人不法之所有，以詐術使人陷於錯誤，而
    將本人或第三人之物交付為構成要件。經查：
（一）被告辛○○於偵查中僅供稱：伊沒有跟證人壬○○遊說泰
      國投資案，被告乙○○曾向伊借140萬元之支票，押在證
      人壬○○那裡等語；被告庚○○於偵查中亦僅供稱：被告
      乙○○與證人甲○○有合夥關係，其係於95年9月22日去
      泰國時第一次看到證人丁○○，是因被告乙○○邀其入股
      投資，其投貸1千多萬元，而證人壬○○是自己評估後才
      投資的，其也去過泰國好幾次，因為其也有投資等語。觀
      諸被告辛○○、庚○○前開偵查中之供述，並無供認任何
      詐欺情事，尚不得以前開偵查中之供述據為其等2人不利
      之認定。
（二）證人丁○○固指證被告辛○○、庚○○2人與被告乙○○
      共同遊說其參與前開泰國投資案，使其受騙而交付225萬
      元云云，惟查，(1)證人丁○○如何經由友人莊銘順介紹認
      識被告乙○○，再由被告乙○○提及在泰國有投資CRAFTS
      MAN專門承攬營造工程之公司，可以拿到泰國政府發包興
      建勞工宿舍及財政部公務人員宿舍之工程承包案，估計可
      有數倍以上利潤，並由被告乙○○出示與泰國政府簽署之
      工程備忘錄，邀證人丁○○投資，證人丁○○乃先後交付
      現金並匯款與被告乙○○，再由被告乙○○交付本票、支
      票等情，已據證人丁○○於警詢中證述在卷（見95年度偵
      字第23843號卷第35頁至第36頁），是主動遊說邀請證人
      丁○○參加前開泰國投資案、進而保證利潤並收取投資款
      者，既僅被告乙○○1人，自難謂被告辛○○、庚○○有
      共同參與甚明。(2)又被告乙○○交付證人丁○○收執之本
      票3張（本票號碼分別為WG203561號、WG203562號、WG203
      563號，金額合計50萬元）中，固以被告辛○○為共同發
      票人，然查，該等本票上被告辛○○之簽名及印文均非真
      正，確認證人丁○○持有前開3張本票，對被告辛○○之
      票據權利不存在乙節，已據本院95年度中簡字第7289號民
      事判決認定在案，有該判決書1份附卷可憑，則被告辛○○顯非該等本票之共同發票人，不得徒憑前開本票3張為
      不利被告辛○○之認定。(3)再證人丁○○於本院97年7月1
      0日審理時結證稱：伊不認識被告辛○○，係因被告辛○○借支票給被告乙○○使用，才認為被告辛○○有共同詐
      欺；被告庚○○則與被告乙○○一同參與聚會場所，說泰
      國投資案是1個很好的投資，請大家共襄盛舉，並安排泰
      國參訪行程，因而認為被告庚○○有共同詐欺等語，則證
      人丁○○既不認識被告辛○○，被告辛○○自無從施用詐
      術使證人丁○○陷於錯誤可言。又被告庚○○亦基於己身
      對泰國投資案的信心而參與投資，業據其供明在卷，縱使
      被告庚○○曾向證人丁○○提及泰國投資案是1個很好的
      投資等語，並代為安排參訪泰國等情，乃基於其個人認知
      所為，尚難遽認係施用詐術之共同詐欺行為，證人丁○○
      此部分應屬推測、擬制之詞，不得遽為被告不利之認定。
      至證人己○○於警詢時證稱：被告庚○○與被告乙○○同
      進同出，對泰國投資案一定知情及參與云云，顯係推測之
      詞，本不足採；又證人己○○於本院審理時另證稱：被告
      庚○○就泰國投資案有搭腔，說被告乙○○在經濟上有困
      難，希望大家支持被告乙○○等語，足見被告庚○○已就
      被告乙○○經濟困難乙節，加以告知，而無所隱瞞，此應
      有助於證人丁○○投資前之風險判斷，而非施用詐術甚明
      ，證人己○○前開證述，不足以證明被告庚○○確有施用
      詐術使證人丁○○陷於錯誤而參與泰國投資案，自不得據
      為不利被告庚○○、辛○○2人之認定。被告2人上開所辯
      ，並無共同參與詐欺證人丁○○等語，應堪採信。
（三）證人壬○○固亦指證被告辛○○、庚○○2人與被告乙○○一同遊說其參與前開泰國投資案，使其受騙而交付720
      萬元云云，惟查，(1)證人壬○○於警詢中係證稱：於94年
      間，被告乙○○謊稱於泰國有開設建設公司，並出示泰國
      政府簽署之工程草約、配合廠商名單及籌備計畫等資料，
      且謊稱泰國開設之建設公司資金短缺，邀伊一同投資720
      萬元，被告乙○○及被告庚○○並帶伊前往泰國考察，伊
      不疑有詐，便於94年年中起至95年9月間陸續匯款及現金
      交付被告乙○○、庚○○、辛○○等人。被告庚○○與被
      告乙○○召開商談投資事宜會議時，均與被告乙○○一同
      遊說，被告庚○○全程參與並且一定知情；伊有時會問被
      告辛○○關於被告乙○○、庚○○在泰國開設建設公司之
      營運狀況，被告辛○○均告知亦有投資泰國建設公司等事
      ，且被告辛○○有開立支票，由被告乙○○背書交付給伊
      ，所以覺得被告辛○○一直配合被告乙○○、庚○○詐騙
      云云（見警卷第11頁至第12頁）；嗣於偵查中又證稱：被
      告乙○○、庚○○、辛○○3人都有向伊遊說投資泰國之
      建設公司，伊陸續交給他們7百多萬元，被告乙○○、庚○○、辛○○3人都有講及收錢，被告乙○○、庚○○有
      介紹泰國投資案，遊說伊投資，大部分都是被告乙○○在
      說，被告庚○○只是在附和，伊投資泰國的錢都交給被告
      庚○○，另外有2百多萬元是匯款到被告乙○○的帳戶，
      被告辛○○在旁搭腔，並且都說投資到沒有錢了，才會找
      伊投資云云（見95年度偵字第23843號卷第140頁至第141
      頁）；再於本院96年12月18日審理時證稱：一開始180萬
      元是被告乙○○借的沒有錯，後來被告乙○○、庚○○、
      辛○○3人一直遊說伊投資泰國，一直叫伊拿錢出來，否
      則之前借的180萬元就沒有了，後來支票到期無法兌現，
      被告乙○○、庚○○、辛○○3人要伊換票，180萬元是交
      給被告庚○○，其餘金額是增資，因被告乙○○說錢已拿
      去泰國投資，沒有錢還伊，如未增資，180萬元借款全部
      損失，伊才繼續增資；復改稱是因為被告庚○○、辛○○
      對伊說他們都有投資泰國投資案後，伊才投資的，投資泰
      國的錢都是交由被告乙○○、庚○○、辛○○3人收取，
      現金部分給被告庚○○比較多，因被告乙○○不在，被告
      乙○○叫伊直接交給被告庚○○，被告庚○○、辛○○沒
      有跟伊一起去泰國云云。(2)互核證人壬○○於警詢、偵查
      中及本院審理時所述，不僅將借款與投資款混為一談，復
      就被告庚○○、辛○○如何參與共同詐欺之具體細節無法
      詳述，且就何人向伊收取投資款、伊如何決定參與泰國投
      資案之緣由及何人陪同伊前往泰國訪察各節亦前後證述不
      一，顯有瑕疵可指，已乏憑信性，此外，復未據證人壬○○提出被告庚○○、辛○○確有親自收受投資款及出面邀
      集遊說參與投資之積極證據加以佐證，證人壬○○所為前
      開不利被告庚○○、辛○○2人之指證，自難採信。被告2
      人上開所辯，並無參與詐欺證人壬○○等語，應堪採憑。
（四）證人甲○○固指證被告辛○○、庚○○2人與被告乙○○
      一同遊說其參與前開泰國投資案，使其受騙而交付838萬
      元云云，惟查，(1)證人甲○○於警詢中係證稱：被告乙○○於92年底以大陸要開辦補習班為由，邀伊共同投資238
      萬元，嗣因被告乙○○告知中國大陸開設補習班法令嚴苛
      ，無法開設後，伊即向被告乙○○催討還款，被告乙○○
      又謊稱於泰國有開設建設公司，要伊再投資300萬元，連
      同前開238萬元一同轉投資至泰國開設之建設公司，並出
      示與泰國政府簽署之工程合約、房屋設計圖、工程明細表
      等資料，被告乙○○、庚○○並帶同伊前往泰國考察開設
      之建設公司，便於92年底至94年間陸續用匯款及現金交付
      被告乙○○、庚○○、辛○○等人，另被告乙○○於95年
      4月28日又以泰國開設之建設公司需要錢週轉為由，向伊
      借貸3百萬元，被告庚○○與被告乙○○一同前往伊家中
      商談投資事宜，並帶伊前往泰國考察，被告庚○○全程有
      參與並且一定知情，伊有時會問被告辛○○關於乙○○、
      庚○○在泰國開建設公司之營運狀況，被告辛○○均告訴
      伊泰國公司之營運狀況良好，有賺錢，且被告辛○○曾來
      拿投資的錢，所以伊覺得被告辛○○一直配合被告乙○○
      、庚○○詐騙云云（見警卷第15頁至第16頁）。又於本院
      96年12月18日審理時證稱：「（辯護人問：92年時有交給
      乙○○238萬元投資上海？）答：是，我與我太太有交給
      乙○○及他太太庚○○。．．．（辯護人問：何時乙○○
      要你改投資泰國的公司？）答：94年初，陸續乙○○有向
      我借錢買車子、付房子款項，後來借的錢轉投資泰國。（
      辯護人問：你何時跟乙○○去泰國考察？）答：去年（指
      95年）4月、6月，詳細時間我記不起來了。．．．（辯護
      人問：你在警詢稱95年4月28日乙○○以泰國建設公司需
      要錢週轉向你借款300萬元，是否如此？）答：沒有錯。
      ．．．這筆錢交是交給乙○○，．．．我答應借錢時，庚○○說我雪中送炭，辛○○說我人很好，．．．95年前都
      是借錢週轉的，我是錢先借給他（指被告乙○○），他再
      叫我轉投資．．．（檢察官問：你借乙○○的錢有跟他明
      確約定轉泰國投資金額多少？）答：早期是238萬元，後
      來陸續借300萬元、300萬元。．．．（檢察官問：乙○○
      、庚○○外，辛○○有跟你們去泰國？）答：沒有。（檢
      察官問：辛○○既然沒有跟你去泰國，有講什麼話要你將
      錢轉投資？）答：是在補習班10樓常見面閒聊，我問說你
      姊姊做得怎樣會不會賺錢，他說可以做會賺錢，肯定可以
      做，時間應該是去年（指95年）。．．．（審判長問：你
      轉投資前的借款，有無約定何時還？）答：口頭約定3個
      月，是同時或先開票，都是約定3個月要還。．．．辛○○沒有跟我借過錢，只是閒聊的時候有提到姊姊、姊夫在
      泰國有做得很好。」等語。(2)互核證人甲○○於警詢中及
      本院審理時所述，關於其後交付之238萬元、300萬元、30
      0萬元，係屬投資款或借款乙節，前後證述已有不一，而
      證人甲○○於本院審理時既已證述上開3筆款項均有約定
      還款期為3個月，足見該3筆款項自始均為其借貸與被告乙○○之借款，並非投資款，且被告甲○○自92年起即陸續
      貸與被告乙○○為數不少之現款，其與被告乙○○間必已
      建立相當程度之信賴關係，縱日後於被告乙○○無法償還
      時，證人甲○○同意以各該借款債權充作泰國投資案之投
      資款，應係基於其信任被告乙○○使然，自與被告庚○○
      、辛○○2人無涉，自難認被告庚○○、辛○○有何施用
      詐術可言。證人甲○○所為前開不利被告庚○○、辛○○
      2人之指證，自難採信。被告2人上開所辯，並無參與詐欺
      證人甲○○等語，應堪採憑。
（五）又證人戊○○於本院97年7月10日審理時到庭亦僅證稱：
      「．．．乙○○是投資泰國建築蓋房子，他有匯一點錢到
      泰國成立的，．．．甲○○、丁○○他們來泰國看時，．
      ．．乙○○說這些人都是要來投資，．．．我就帶他們去
      工廠走一走，．．．那時參觀乙○○在場，庚○○去過3
      、4次，．．．大部分的事情都是乙○○在講，庚○○都
      在旁邊。．．．公司名稱是CRAFTSMAN。．．．辛○○好
      像沒有去過泰國。」等語，亦無不利被告庚○○、辛○○
      2人之證述。
六、綜上所述，公訴人所舉前開證據尚難證明被告庚○○、辛○○2人有公訴人所指前開共同詐欺取財之犯行，不得逕以該
    罪相繩。此外，復查無其他積極證據足認被告庚○○、辛○○2人有何共同詐欺取財之犯行，揆諸前開說明及判例意旨
    ，不能證明被告2人犯詐欺取財罪，依法均應諭知無罪之判
    決。
據上論斷，應依刑事訴訟法第301條第1項前段，判決如主文。
本案經檢察官丙○○到庭執行職務。
中    華    民    國    97    年    9     月    18    日
                         臺灣臺中地方法院刑事第11庭
                             審判長法  官  王世華
                                   法  官  莊嘉蕙
                                   法  官  丁智慧
上正本證明與原本無異。
如不服本判決，應於收受送達後10日內向本院提出上訴書狀（應
敘述具體理由並附繕本）。上訴書狀如未敘述理由，應於上訴期
間屆滿後20日內補提理由書於本院。
                                   書記官  林錦源
中    華    民    國    97    年    9     月    18    日


司法院資訊處製作；財團法人民間司法改革基金會備份。
